【裁判字號】    89,重訴,271
【裁判日期】    891216
【裁判案由】    給付票款等
【裁判全文】
臺灣板橋地方法院民事判決  八十九年度重訴字第二七一號
    原      告  新鼎系統股份有限公司
    法定代理人  丙○○
    訴訟代理人  乙○○
                戊○○
    被      告  水美工程企業股份有限公司
                            設台北縣汐止市○○○路○段七九號十四樓之十三
    法定代理人  丁○○      住.
    訴訟代理人  楊仲傑律師
    被      告  長城重工股份有限公司
                            設.
    法定代理人  甲○○      原.
                            現.
右當事人間請求給付票款等事件，本院判決如左：
    主      文
被告應連帶給付原告新台幣壹仟貳佰陸拾伍萬玖仟玖佰肆拾元及自民國八十九年二
月二十六日起至清償日止按年息百分之六計算之利息。
訴訟費用由被告連帶負擔。
本判決得假執行。
    事      實
甲、原告方面：
  一、聲明：求為判決如主文所示。
  二、陳述：
    （一）緣被告水美工程企業股份有限公司（以下稱水美公司）前接受業主即被告
          長城重工股份有限公司（以下稱長城公司）之委託，為其處理土城工業區
          污水處理廠之功能改善及擴建工程，而於民國（下同）八十八年元月二十
          二日與原告簽訂設備銷售合約。原告於簽約後，均依約履行義務完竣，水
          美公司為履行付款之義務，乃交付發票人為長城公司、發票日八十九年二
          月二十五日、面額新台幣（下同）一千二百六十五萬九千九百四十三元之
          支票一紙予原告，並於其上背書。詎料原告屆期提示竟遭跳票，爰依票據
          法律關係，請求被告連帶給付票款。
    （二）系爭支票變更發票日乙事被告水美公司事先知情，實則本件係水美公司總
          經理廖學賢於八十九年一月二十一日打電話給原告公司前總經理（現任副
          董事長）高銘馨，要求延長系爭支票之發票日期，高銘馨原以「年關將屆
          ，原告公司急需用錢」為由，拒絕延票，但廖學賢則謂：「長城目前有困
          難，無論如何還是請多幫忙，否則長城跳票，對新鼎也沒好處」，原告始
          勉為其難，同意延票，廖學賢隨即通知長城公司，該公司副董事長戚揚乃
          於當日親自前來原告公司，直接於系爭支票上將發票日八十九年一月二十
          五日改為八十九年二月二十五日，並在其上加蓋印章。又八十九年二月十
          四日被告水美公司副總經理黃進勇前來原告公司，原告公司經理戊○○向
          其抱怨：「你們做事怎麼那麼草率，一二六五那一張（即系爭支票）要延
          票，怎麼請長城自己來，你們應該派人陪著來才對」，黃君聞言立刻回答
          ：「水美當然同意延票，負背書責任」等語。
    （三）系爭支票面額達一千二百六十五九千九百四十三元，且證人即原告公司總
          經理廖學賢亦證稱被告長城公司不認識原告公司，故須透過廖君親自出面
          要求原告公司延票，倘如廖君所言：「支票已經背書轉出去，所有權在你
          手裡，同不同意延票，由你決定」屬實（即被告水美公司不負背書人責任
          ），則原告公司怎麼可能答應素不相識之長城公司延票？原告公司既僅與
          被告水美公司有商業往來，加以系爭票款金額如此鉅大，當然必要求水美
          公司須負背書人責任，始同意給長城公司延票，此乃一般之常理，證人廖
          學賢之證詞違反經驗法則，自不待明言。
    （四）再者，系爭支票退票後，原告公司立即向被告水美公司追討理論，被告水
          美公司之副總經理黃進勇乃於八十九年三月三十日出具一份備忘錄，表明
          願以最大誠意解決，為確保債權，擬向被告長城公司假扣押其工程款，卻
          提議要求原告公司平均分擔假扣押保證金及法律訴訟費用，原告公司隨即
          於八十九年三月十日去函，表明長城公司所發生之財務危機致影響被告水
          美公司之債權追償與水美公司積欠原告公司之工程款項一事並無任何關連
          ，水美公司要求原告共同分擔前揭費用，似嫌牽強，水美公司旋於八十九
          年三月十七日再覆函，明載絕對遵照合約條款規定履行義務，盼原告公司
          念在雙方昔日濃厚情誼，「寬限時日」等語。故可知被告水美公司自始即
          表明願負背書人責任。
  三、證據：提出設備銷售合約影本一份、系爭支票影本一份、退票理由單影本一紙
      、水美公司八十九年三月三日備忘錄影本及同年月十七日函影本各一份、新鼎
      公司八十九年三月十日函影本一份為證，並聲請訊問證人廖學賢、黃進勇、戚
      揚、高銘馨、戊○○。
乙、被告部分：
壹、被告長城公司未於言詞辯論期日到場，亦未提出書狀作何聲明或陳述。
貳、被告水美公司方面：
  一、聲明：請求駁回原告之訴。
  二、陳述：
    （一）按票據經變造時，簽名在變造前者，依原有文義負責；簽名在變造後者，
          依變造文義負責；不能辨別前後時，推定簽名在變造前。票據法第十六條
          第一項定有明文。而所謂之變造，指除簽名以外變更票據上所記載之事項
          而言，更改支票發票日，亦屬票據變造之一端。系爭支票發票日原為八十
          九年一月二十五日，嗣遭人更改為八十九年二月二十五日，被告水美公司
          既未於系爭支票變造處簽名，亦未同意該項變造，故依前開規定僅就系爭
          支票變造前之票載發票日負責，原告未於一月二十五日起七日內提示，依
          票據法第一百三十二條之規定，原告對被告水美公司喪失追索權。
    （二）查本件系爭支票上發票日之變造，係由發票人長城公司與執票人原告二人
          間自行協議後所為，業經證人廖學賢、黃進勇結證屬實，顯見原告與長城
          公司就變造系爭支票之發票日一事從未得到被告同意，亦未就如何變造及
          變造之日期徵詢被告或與被告商議，命被告一併參與變造，而置被告於事
          外，殊屬明確，從而被告應得主張依票據法第十六條第一項「票據變造時
          ，簽名在前者，依原有文義負責」之規定，僅就系爭支票原載發票日八十
          九年一月二十五日負其責任，而原告謂被告自始即表示願負背書人責任云
          云，尚不足採。
    （三）至原告於八十九年十一月九日準備書（二）狀所提出之證物三件，其所載
          內容僅提及被告願遵照合約規定履行義務，及企盼與原告共同合作對長城
          公司為假扣押，並無隻字表明被告同意系爭支票之變造或願負背書人責任
          ，原告據此主張被告應負背書人責任誠有不當。
    理      由
甲、程序方面：
一、本件原告起訴時原主張依票據法律關係請求被告二人連帶給付票款，就被告水美
    公司部分另併依買賣契約關係請求給付同額之價金，嗣於本院八十九年八月三日
    審理時，當庭撤回前依買賣契約關係請求被告水美公司給付同額價金之該部分請
    求，並經被告水美公司同意，核與民事訴訟法第二百五十五條第一項第一款規定
    相符，應予准許。
二、被告長城公司經合法通知，未於最後言詞辯論期日到場，核無民事訴訟法第三百
    八十六條所列各款情形，應依原告之聲請，由其一造辯論而為判決。
乙、得心證之理由：
一、原告起訴主張：被告水美公司前接受業主即被告長城公司之委託，為其處理土城
    工業區污水處理廠之功能改善及擴建工程，而與原告簽訂設備銷售合約。原告於
    簽約後，均依約履行義務完竣，水美公司為履行付款之義務，乃交付發票人為長
    城公司、發票日八十九年一月二十五日、面額一千二百六十五萬九千九百四十三
    元之支票一張予原告，並於其上背書，嗣於八十九年一月二十一日，被告水美公
    司總經理廖學賢電稱長城公司有困難，要求延票，原告勉為其難同意後，由長城
    公司副董事長戚揚於當日至原告處將前開支票發票日由八十九年一月二十五日改
    為八十九年二月二十五日，詎料原告屆期提示竟遭跳票，爰依票據法律關係，請
    求被告連帶給付票款。
二、被告水美公司則以：被告既未於系爭支票變造票載發票日處簽名，亦未同意該項
    變造，依票據法第十六條之規定，被告自僅就系爭支票變造前之票載發票日負責
    。本件支票變更前之發票日為八十九年一月二十五日，原告未於該日起七日內提
    示，依票據法第一百三十二條之規定，原告對被告水美公司已喪失追索權等語，
    資為抗辯。
三、查原告主張被告水美公司與原告簽訂設備銷售合約，並於原告依約履行義務完竣
    後，交付發票人為長城公司，發票日八十九年一月二十五日，金額一千二百六十
    五九千九百四十三元之支票一紙予原告，並於其上背書，嗣於八十九年一月二十
    一日被告水美公司總經理廖學賢以電話通知原告，表示發票人即被告長城公司有
    困難，希望延票，經原告同意後，由被告長城公司副董事長戚揚至原告公司將發
    票日由原載之八十九年一月二十五日更改為八十九年二月二十五日，惟該票屆期
    經原告提示未獲兌現等情，業據原告提出提出設備銷售合約影本一件、系爭支票
    及退票理由單影本各一紙等件為證，並經證人即原告公司副董事長高銘馨、被告
    水美公司總經理廖學賢到庭證述屬實，被告長城公司對原告主張之前揭事實已於
    相當時期受合法之通知，而未於言詞辯論期日到場，亦未提出準備書狀爭執，依
    民事訴訟法第二百八十條第三項準用同條第一項規定，視同被告對原告主張之事
    實予以自認，另被告水美公司對此亦不爭執，自堪信原告之主張為真實。
四、系爭支票發票日期之更改既係在被告水美公司背書轉讓之後，是以本件所應審酌
    者乃在於被告水美公司是否參與或同意發票日之變改，而依變造後文義負背書人
    責任？茲分別論述如下：
  （一）按支票屬支付證券，非信用證券，有見票即付之性質，故票據法上支票雖有
        發票日，但並無到期日。然於一般商業往來中，發票人於簽發支票時，常記
        載較實際簽發日為後之日期，以為票據發票日，習慣上稱之為「遠期支票」
        ，使支票在交易上亦有信用證券之功能。故關於遠期支票之票據行為，亦特
        重票據關係人間之信用基礎，因尚未行使之遠期支票仍有不獲付款之風險，
        除非票據債務人信用良好或素有往來，否則應無將發票日延期而自陷難以兌
        現之餘地。
  （二）本件系爭支票既得於票載發票日前要求更改日期，顯見被告長城公司實際簽
        發系爭支票之日期應在八十九年一月二十五日之前，其性質上應屬於遠期支
        票。而執票人原告與發票人即被告長城公司互不相識，原告僅與背書人即被
        告水美公司有業務上往來，此觀諸證人即被告水美公司總經理廖學賢證稱：
        「當時長城的戚副董打電話給我表示不認識新鼎公司，他想延票，長城要我
        介紹新鼎的人‧‧‧」等語（見本院八十九年十月十六日言詞辯論筆錄）自
        明，原告與長城公司素不相識，衡諸常情，若非該支票之背書人即被告水美
        公司居中斡旋協調，原告對於長城公司既無信任之基礎，應無接受該支票並
        同意延票之可能。
  （三）準此，被告水美公司總經理廖學賢於八十九年一月二十一日打電話給原告要
        求延長系爭支票之發票日期，若非水美公司承諾繼續就該遠期支票負有背書
        責任，原告當無可能捨背書之擔保而答應讓素無往來之長城公司延長發票日
        。被告辯稱廖學賢僅是通知長城公司希望原告延票，答應延票完全是原告自
        願，並無同意變造支票發票日，不負背書云云，此顯與常理有違，自難採信
        。從而，自堪認被告水美公司就發票人即被告長城公司更改發票日為八十九
        年二月二十五日乙事應有所同意。
五、按票據經變造時，簽名在變造前者，依原有文義負責；簽名在變造後者，依變造
    文義負責；不能辨別前後時，推定簽名在變造前。前項票據變造，其參與或同意
    變造者，不論簽名在變造前後，均依變造文義負責。票據法第十六條定有明文。
    而支票背書人同意發票人更改票載發票年、月、日者，應依其更改日期負責，又
    背書人同意，亦非以其於更改處簽名或蓋章為必要，此觀票據法第十六條第二項
    規定之法意，不難明瞭，亦經最高法院著有七十年度台上字第三十號判例可資參
    照。本件系爭支票發票日期之更改既經背書人即被告水美公司同意，其雖未於支
    票發票日更改處簽名或蓋章，揆諸首揭說明，被告水美公司仍應依變造之文義負
    其背書人責任，原告本於票據法律關係，請求發票人長城公司與背書人水美公司
    就系爭票據債務應連帶給付原告一千二百六十五九千九百四十三元及自八十九年
    二月二十六日起至清償日止，按年息百分之六計算之利息，於法有據，應予准許
    。
六、本件事證已臻明確，兩造其餘主張陳述及所提之證據，經審酌後，均認與本件之
    結論無礙，故不再一一論述，附此敘明。
七、本件係命清償票據上債務之判決，爰依民事訴訟法第三百八十九條第一項第四款
    規定，依職權宣告假執行。
八、據上論結，本件原告之訴為有理由，依民事訴訟法第三百八十五條第一項前段、
    第八十五條第二項、第三百八十九條第一項第四款，判決如主文。
中      華      民      國    八十九    年     十二     月     十六     日
                              臺灣板橋地方法院民事第三庭
~B法      官  程怡怡
右為正本係照原本作成
如對本判決上訴，須於判決送達後廿日內向本院提出上訴狀
中      華      民      國    八十九    年     十二     月     十九     日
~B法院書記官  劉昌明


司法院資訊處製作；財團法人民間司法改革基金會備份。
